【裁判字號】    95,訴,23
【裁判日期】    950824
【裁判案由】    偽造有價證券等
【裁判全文】
臺灣桃園地方法院刑事判決                95年度訴字第23號
公  訴  人  臺灣桃園地方法院檢察署檢察官
被      告  丁○○
選任辯護人  任兵律師
指定辯護人  本院公設辯護人  陳瑞明
上列被告因偽造有價證券等案件，經檢察官提起公訴（93年度偵
字第19433 號），本院判決如下：
    主  文
丁○○無罪。
    理  由
一、公訴意旨略以：(一)被告丁○○係設於桃園縣桃園市○○路
    1247 號6樓之1 之「金英營造工程股份有限公司」（下稱金
    英公司）負責人，明知甲○○未實際投資入股金英公司，亦
    未同意提供名義擔任股東、董事等職務，且金英公司實際並
    未召開任何股東或董事會議，詎其為該公司設立登記，而基
    於偽造文書之概括犯意，先於民國88年6 月間之某日，在某
    不詳地點，未經甲○○之同意或授權，偽刻甲○○之印章，
    並以該印章蓋用於金英公司之公司章程及設立登記申請書。
    丁○○並將載有甲○○係金英公司股東及董事等不實事項之
    發起人會議紀錄、董事會議紀錄，及股東、董監事名冊，於
    88 年6月23日，委由不知情之會計師，持向當時之主管機關
    臺灣省政府建設廳行使，使該管公務員將該等不實事項登載
    於公司執照及公司登記事項卡，足以生損害於主管機關對公
    司管理之正確性，及甲○○本人。(二)丁○○復於89年12月間
    之某日，欲向台新國際商業銀行股份有限公司三重分行（下
    稱台新銀行）貸款新臺幣（下同）79萬元，竟基於偽造文書
    之概括犯意，未經甲○○同意，即在桃園縣某處，再次擅自
    偽刻「甲○○」之印章。嗣於89年12月26日，丁○○為免台
    新銀行之對保人員發現，其並未經甲○○之授權，竟與一姓
    名年籍均不詳之成年男子，基於意圖供行使之用，偽造有價
    證券之犯意聯絡，由該名男子偽稱其係「甲○○」本人，而
    未經甲○○授權或同意，擅自在憑票支付台新銀行、票面金
    額79萬元、到期日為90年5 月1 日、發票日為89年12月26日
    之本票上發票人欄項下，偽簽「甲○○」之署名，並蓋印上
    揭偽刻之「甲○○」印章於其上，以偽造本票1 紙，進而持
    該本票向台新銀行借款77萬元。嗣經台新銀行於90年8 月10
    日持該本票對甲○○強制執行時，始發現上情。因認被告丁○○就前述(一)部分，係犯刑法第216 條、第210 條、第214
    條之罪嫌。就前述(二)部分，係犯刑法第201 條第1 項、第2
    項、第217 條第1 項、第2 項之罪嫌云云。
二、按「被告未經審判證明有罪確定前，推定其為無罪。犯罪事
    實應依證據認定之，無證據不得認定犯罪事實。」刑事訴訟
    法第154 條第1 項、第2 項定有明文。又認定犯罪事實之證
    據係指足以認定被告確有犯罪行為之積極證據而言，該項證
    據自須適合於被告犯罪事實之認定，始得採為斷罪資料，苟
    積極證據不足為不利於被告事實之認定時，即應為有利於被
    告之認定，更不必有何有利之證據（參照最高法院29年上字
    第3105號、30年上字第816 號判例意旨）；且按刑事訴訟上
    證明之資料，無論其為直接或間接證據，均須達於通常一般
    之人均不致有所懷疑，而得確信其為真實之程度，始得據為
    有罪之認定，若其關於被告是否犯罪之證明未能達此程度，
    而有合理懷疑之存在，致使無從形成有罪之確信，根據「罪
    證有疑，利於被告」之證據法則，即不得遽為不利被告之認
    定（參照最高法院76年度臺上字第4986號判例意旨）。本件
    公訴人認被告丁○○涉犯上開罪嫌，無非係以證人甲○○、
    游祥棵、丙○○之證述及卷附金英公司之發起人會議紀錄、
    董事會議紀錄、股東、董監事名冊及登記事項卡等影本、台
    新銀行本票影本1 紙等為主要論據。訊據被告堅決否認有公
    訴人所指上開犯行，辯稱：伊只是金英公司登記之負責人，
    實際上金英公司是乙○○在負責，當時設立登記是乙○○辦
    理的，甲○○是乙○○找的股東；向台新銀行貸款辦理對保
    時，只有乙○○及證人丙○○在場，伊簽署本票後即先行離
    開，伊無偽造有價證券等語。經查：
  (一)就公訴意旨(一)部分：
  1.金英公司係88年6 月23日經核准設立登記，並以被告丁○○
    為董事長，游祥棵、甲○○為董事，乙○○為監察人，登記
    股東共有丁○○、游祥棵、甲○○、乙○○、陳冠如、廖仲
    偉、廖益宏等7 人，而申請設立登記時檢附該公司設立登記
    申請書、章程、股東名冊、董監名冊、發起人會議紀錄、董
    事會議紀錄等文件，有上開文件及金英公司設立登記事項卡
    各1份在卷足憑。
  2.查金英公司實際之經營者係乙○○，而被告丁○○僅係登記
    負責人，除經被告丁○○於檢察官訊問及本院審理時供明外
    ，並經證人乙○○於檢察官訊問及本院審理時（見偵查卷第
    51頁、本院卷第50、53頁）、證人游祥棵於檢察官訊問時（
    見偵查卷第63頁）證述明確，復為告訴人甲○○所不否認，
    此部分之事實自可認定。
  3.關於本件籌組金英公司而邀集股東之過程，被告丁○○供稱
    ：當時乙○○給伊的訊息要7 個人，所以伊找了哥哥廖益宏
    、嫂嫂陳冠如、弟弟廖仲偉，其他人游祥棵、甲○○是乙○○找的等語（見本院卷第58頁）；證人乙○○於檢察官訊問
    時證稱：當初設立公司時甲○○知情，也有加入股東等語（
    見偵查卷第51頁），復於本院審理時證稱：甲○○有答應擔
    任公司的股東等語（見本院卷第49頁）；證人甲○○於本院
    審理時證稱：伊口頭上有答應過乙○○要入股，就是成立金
    英公司，當初是乙○○找伊去的等語（見本院卷第54、56頁
    ）；證人游祥棵於檢察官訊問時證稱：乙○○有找丁○○、
    甲○○要成立金英公司，伊出名讓其成立公司等語（見偵查
    卷第62、63頁），是被告丁○○上開供述，核與證人乙○○
    、甲○○、游祥棵證述情節相符，應堪採信。
  4.有關乙○○曾否徵詢告訴人甲○○關於加入金英公司為股東
    乙節，證人即告訴人甲○○於本院審理時證稱：「（你是否
    有入股金英公司？）乙○○之前有問過我要不要入股，我口
    頭上有答應過。」、「（當時你口頭承諾的內容為何？）說
    要成立公司，就是金英營造，當時該公司已經存在，只是沒
    有登記，乙○○說大家一起上班，就一起籌組公司，我說可
    以。」等語（見本院卷第54頁）；證人乙○○於檢察官訊問
    時亦證稱：「當初設立公司時甲○○知情，也有加入股東。
    」等語（見偵查卷第51頁），於本院審理時證稱：「當時他
    （指甲○○）有答應，同意內容就是擔任公司股東。」、「
    他（指甲○○）有同意股東。」等語（見本院卷第49頁），
    則依證人乙○○、證人即告訴人甲○○上開證述，證人乙○○確實曾徵詢告訴人甲○○是否要加入金英公司為股東，並
    經告訴人甲○○口頭同意。雖證人即告訴人甲○○證稱：「
    到了89年9 月份之後，我去大陸之後，我就沒有跟乙○○聯
    繫了，我也忘記了這件事情（指加入金英公司股東）。」等
    語（見本院卷第54頁），惟金英公司係於88年6 月23日即經
    核准設立登記，顯係於告訴人甲○○所述前往大陸之前，是
    縱乙○○未進一步與告訴人甲○○聯繫，亦難否定告訴人甲○○確曾允諾為金英公司股東之事實。
  5.如前所述，告訴人甲○○對於乙○○要以其名義為股東成立
    公司之事顯已知悉，並口頭同意，按諸告訴人甲○○既已同
    意加入金英公司為股東，則有關公司設立登記之相關文書，
    必須使用告訴人甲○○之名義及印章為之，當為告訴人甲○○所明知，並概括授權公司使用，即使未為明示之授權，亦
    難認無默示之允許，方合乎常情。則本件被告或乙○○以告
    訴人甲○○之名義為之，並代刻告訴人甲○○之印章使用，
    即均在概括授權下。按刑法第210 條之偽造文書，係以無製
    作權之人冒用他人名義而製作該文書為成立要件之一，如果
    行為人基於他人之授權委託，即不能謂無製作權，自不成立
    該條之罪。是本件告訴人甲○○既已同意為金英公司股東，
    則公訴意旨所列各項文書，應認係告訴人甲○○本於股東身
    分，在公司設立行為之目的範圍內，應有概括授權被告或乙○○為之，則被告或乙○○在授權之範圍內，代為刻印製作
    各該文書，縱未經其親自簽名蓋章，亦屬有權為之，尚難論
    以偽造私文書犯行，更遑論有何行使偽造私文書犯行。至證
    人即告訴人甲○○於本院審理時雖證稱：「（你是否有授權
    乙○○或是金英公司其他人刻你的印章，用在金英公司發起
    設立相關資料上？）無。」等語（見本院卷第55頁），惟
    本件告訴人甲○○既已同意為金英公司股東，則公訴意旨所
    列各項文書，應認係告訴人甲○○本於股東身分，在公司設
    立行為之目的範圍內，應有概括授權為之，難認就登記相關
    文件之蓋印行為，仍應再次求得告訴人甲○○親自蓋章或授
    權。
  6.又本件被告丁○○與證人乙○○設立金英公司之時，為符合
    當時公司法規定股份有限公司須有7 人以上股東組成，方分
    別由被告丁○○再提供廖益宏、陳冠如、廖仲偉3 名股東，
    而乙○○則再提供甲○○、游祥棵2 名股東，且證人游祥棵
    於檢察官訊問時，已明確證稱：當時乙○○找伊等出來自己
    做，伊有出名為股東成立公司等語，而告訴人甲○○於本院
    審理時亦證稱乙○○確有詢問其是否願加入股東並經其口頭
    同意等語，是甲○○、游祥棵本係由乙○○負責徵詢其同意
    加入為金英公司股東，則被告丁○○就乙○○當時如何徵詢
    甲○○、游祥棵之過程，本即未必十分清楚，而由被告丁○○於警詢、檢察官訊問及本院審理時仍始終供稱告訴人甲○○有加入為金英公司股東之情觀之，即堪認被告丁○○主觀
    上認乙○○確已取得告訴人甲○○之同意。本件被告丁○○
    雖知悉登記為金英公司負責人，然甲○○、游祥棵是否為股
    東既係由乙○○負責徵詢，且金英公司相關登記事宜並由乙○○辦理，則縱乙○○與告訴人甲○○是否加入為股東乙節
    有誤會或其他糾紛，本亦非被告丁○○所知，故即使被告丁○○誤信乙○○已取得告訴人甲○○同意，亦難認被告丁○○主觀有偽造文書之犯意。
  7.再按刑法第214 條使公務員登載不實事項於公文書罪，須一
    經他人之聲明或申報，公務員即有登載之義務，並依其所為
    之聲明或申報予以登載，而屬不實事項者，始足構成；若其
    所為之聲明或申報，公務員尚須為實質之審查，以判斷其真
    實與否，始得為一定之記載者，即非本罪所稱之使公務員登
    載不實（最高法院73年臺上字第1710號判例、92年度臺上字
    第6161號判決參照）。又公司法第388 條規定：「主管機關
    對於公司登記之申請，認為有違反本法或不合法定程式者，
    應令其改正，非俟改正合法後，不予登記」。準此，本件主
    管機關經濟部承辦公務員對於前揭金英公司申請登記事項，
    應認有實質審查權（最高法院89年度臺非字第46號、91年度
    臺上字第2431號、92年度臺上字第2315號、92年度臺上字第
    6159號、92年度臺上字第6161號等判決意旨參照），是本件
    自不構成使公務員登載不實罪。
  (二)就公訴意旨(二)部分：
  1.面額：79萬元、發票日：89年12月26日、到期日：90年5 月
    1 日、受款人：台新銀行之本票上確有「甲○○」之簽名及
    印文，有本票1 紙附卷可稽（見偵查卷第117 頁），而證人
    乙○○、甲○○於本院審理中，均明確證稱：上開「甲○○
    」之署押並非甲○○所簽等語（見本院卷第48、56、57頁）
    ，另證人丙○○於檢察官訊問時亦證稱：於本票上簽署「甲○○」之男子，並非甲○○等語（見偵查卷第92頁）。而上
    開本票上「甲○○」之簽名，與證人甲○○於護照上之簽名
    （見偵查卷第100 頁背面），以肉眼觀之，其運筆順序、勾
    勒方式顯然不同。是上開本票上「甲○○」之署押，堪認確
    非證人甲○○所為。
  2.查證人乙○○於本院審理時證稱：金英公司實際營運是伊負
    責的，向台新銀行貸款79萬元係為購買公司公務用車，是買
    賓士S320型中古車，是伊申辦貸款的等語（見本院卷第51、
    52、53頁）；證人丙○○於本院審理時證稱：當時貸款是要
    買賓士S320型車，向台新銀行辦理貸款係乙○○與伊聯絡，
    且對保時間、地點亦係由乙○○邀約等語（見本院卷第73、
    74、106 、107 頁）。則本件係因金英公司實際負責人乙○○為購買賓士S320型汽車為公務車，乙○○乃向台新銀行辦
    理貸款並聯絡相關對保事宜，即可認定。
  3.本件證人丙○○辦理對保（即簽署上開本票）時，證人乙○○於本院審理時則證稱：對保時只有伊、被告及證人丙○○
    在場，根本沒有另1 個男子簽「甲○○」（見本院卷第48、
    73頁），而被告亦否認對保時除伊、乙○○、丙○○外，尚
    有另1 名男子之情。而證人丙○○於檢察官訊問及本院審理
    時雖曾證稱：當時有被告、乙○○及另1 名自稱「甲○○」
    之男子，該男子並非告訴人甲○○云云（見偵查卷第92頁、
    本院卷第72、73頁），並於檢察官訊問時證稱：「（當時本
    票是否在對保時簽的？）是，總共有2 位簽名，丁○○及另
    外1 位男子（指乙○○外的男子）」云云（見偵查卷第92頁
    ）；惟其於本院審理時則證稱：「（這張本票是否妳在場對
    保的？）對。」、「（上面的甲○○是誰簽的？）是在庭的
    證人乙○○簽的，我可以確定。」、「（妳偵查時稱對保時
    在場還有1 位男子，你所稱的男子是誰？）就是在庭證人乙○○。」云云（見本院卷第71、72頁）；後改稱：「（甲○○3 個字是否是證人乙○○所簽？）不是，在場還有1 位男
    子，年紀跟乙○○差不多。」、「（簽甲○○3 個字的男子
    是誰叫他簽的？）乙○○跟我講說那個男子就是甲○○，所
    以我才請那個男子簽名。」、「（妳是否會冤枉乙○○？）
    我剛才說是乙○○簽的名，是因為我以為那個男子是乙○○
    ，因為時間過很久。」云云（見本院卷第72、73頁），則證
    人丙○○就是否確有該自稱「甲○○」之男子及上開本票上
    「甲○○」係何人簽署，前後所述顯有矛盾，即非無疑。另
    就上開本票各發票人簽發順序，證人丙○○於本院審理時先
    證稱：「（當初在簽本票時，被告及簽被害人甲○○姓名男
    子是否為同時在本票上簽名？）是先後簽的，但是在同日。
    」、「（是誰先在本票上簽名？）被告。」、「（簽被害人
    甲○○姓名男子簽本票時，被告是否在場？）印象中是沒有
    ，被告已經先離開了。」、「（該簽被害人甲○○姓名之男
    子是否與被告碰面？）沒有。」云云（見本院卷第106 頁）
    ，後證稱：「（你在偵查中說對保時有被告、乙○○及另1
    名男子在場，與你今日所述不同，為何如此？）我現在記不
    起來。」、「（你剛才回答說當日被告與另1 名男子是先後
    對保，你是確定，還是記憶不清推測？）我記不太起來。」
    、「（被告簽的時候，該男子有無在場？）記不起來。」、
    「（該男子簽甲○○時，被告有無在場？）記不起來。」云
    云（見本院卷第107 頁）；又改稱：「我現在想起來，我可
    以確定被告先離開沒錯，被告先簽本票後即先離開。當時保
    證人（即簽甲○○姓名之男子）還沒簽，我可以確定她那個
    部分簽完先離開。」云云（見本院卷第108 頁）；再改稱：
    「（你說被告先離開現場，則自稱甲○○是否已到對保現場
    ？）是。」、「（妳能夠確定被告離開對保現場前，自稱林
    姓男子已經完成簽名對保？）我不確定。」云云（見本院卷
    第108 頁），是綜觀證人丙○○上開證詞，或為前後不一之
    陳述，或稱不確定，其證詞本即難逕採。
  4.至檢察官94年8 月25日就證人丙○○之訊問筆錄記載：「問
    ：對保當時有無問丁○○『及』乙○○，此人是否就是甲○○？」、「答：有，他們回答我，他就是甲○○，而且我有
    看到他就是簽甲○○的名字在本票上及貸款文件上。」云云
    （見偵查卷第93頁），惟經本院當庭勘驗該偵訊錄影光碟，
    勘驗結果：「一、證人丙○○稱有拿甲○○之身分證，是正
    本或影本我忘了，『因那個案子已經很久了。』二、檢察官
    問：對保當時有無問丁○○『或』乙○○，那個人是否就是
    甲○○？證人答：有。檢察官問：他們說是嗎？證人答：對
    。檢察官問：你有無看到那個人在文件上簽甲○○的名字？
    證人答：對。」（見本院卷第110 頁）是上開訊問筆錄記載
    與本件勘驗結果漏載及不符者，證人丙○○當時之證詞自應
    以本院勘驗結果為準。查證人丙○○於檢察官訊問時，就檢
    察官訊問「對保當時有無問丁○○『或』乙○○，那個人是
    否就是甲○○？」及「他們說是嗎？」時，證人丙○○雖均
    為肯定的回答，惟觀諸上開問答，檢察官前後提問所述對象
    即未一致（即前問題所述對象為丁○○或乙○○，後問題所
    述對象卻為「他們」），參諸證人丙○○於檢察官訊問時距
    離本件辦理對保已逾4 年，從證人丙○○於檢察官訊問時即
    曾表示本件已經很久了，顯見證人丙○○對本件記憶已非十
    分清晰，則證人丙○○於檢察官問稱：「他們說是嗎？」之
    誘導性訊問下所為肯定的回答（即答稱：「對。」），其可
    信性本即非無疑，況證人丙○○於本院審理時又證稱：「（
    簽甲○○3 個字的男子是誰叫他簽的？）乙○○跟我講說那
    個男子就是甲○○，所以我才請那個男子簽名」等語（見本
    院卷第72、73頁），是自難逕認證人丙○○於檢察官訊問時
    ，即明確證述被告亦有向其表示在場之人就是甲○○。又證
    人丙○○另於本院審理時證稱：「（你在檢察官訊問時為何
    稱被告及乙○○，該男子是否為甲○○？）我忘記了... 如
    果有問應係詢問乙○○，但應係之前之記憶比較清楚。如果
    被告有先離開，應該就只有問乙○○，如果被告沒有先離開
    ，則應係在場之被告及乙○○告訴我。」云云（見本院卷第
    109 頁），惟證人丙○○此部分之陳述，顯係其推測之詞，
    依刑事訴訟法第160 條規定，自不得作為證據，一併敘明。
  5.綜上，本件係因金英公司實際負責人乙○○為購買賓士S320
    型汽車為公務車，乙○○乃向台新銀行辦理貸款並聯絡相關
    對保事宜，衡諸銀行辦理企業貸款，自因貸款公司之資力狀
    況而有不同核貸條件（如是否要求提供保證人等），查金英
    公司係由乙○○為實際負責人，而本件貸款係乙○○辦理，
    另乙○○於本院審理時證稱：「（為何被告要到場辦理對保
    ？）她是法人代表，是我通知她過來對保的，因為我們是用
    公司的名義，她就需要過來對保。」等語（見本院卷第51頁
    ），則被告丁○○僅因係為金英公司登記負責人而經乙○○
    通知辦理對保，對於本件台新銀行之核貸條件本即未必清楚
    ，且姑不論被告丁○○、證人乙○○均否認對保時尚有另1
    男子存在（即所謂自稱「甲○○」者），縱依證人丙○○上
    開證詞，證人丙○○顯無法肯認簽署「甲○○」姓名時，被
    告丁○○是否確係在場，亦難認被告丁○○亦曾向證人丙○○表示在場之另1 男子為「甲○○」，是若無其他證據，自
    難僅因被告丁○○為金英公司登記負責人，且於對保時到場
    並在上開本票上簽署，即逕認被告丁○○對偽造上開本票發
    票人「甲○○」署押之行為（即公訴人所指偽造印章、印文
    及偽造有價證券犯行）亦有犯意聯絡。
三、按認定被告有罪之證據，定需達到使事實審審判之法官有「
    確信」之心證時，方得為被告有罪之判斷。綜上所述，被告
    丁○○始終否認本件犯行，而本件公訴人所舉前開事證，均
    尚未達於通常一般之人均不致有所懷疑，得確信其為真實之
    程度，而有合理性懷疑之存在，本院無從形成有罪之確信。
    此外，復查無其他積極證據足以證明被告本件犯行，根據「
    罪證有疑，利於被告」之證據法則，應認不能證明被告犯罪
    ，爰為被告無罪之諭知。
四、至被告丁○○為金英公司負責人，金英公司股東甲○○、游
    祥棵並未實際繳納股款，而以申請文件表明收足，此部分是
    否違反公司法第9 條第1 項，自應由檢察官另行偵辦。
據上論斷，依刑事訴訟法第301條第1項，判決如主文。
本案經檢察官嵇珮晶到庭執行職務。
中    華    民    國    95    年    8     月    24    日
                  刑事第二庭審判長法  官  徐培元
                                  法  官  潘進順
                                  法  官  鄭吉雄
以上正本證明與原本無異。
如不服本判決，應於判決送達後10日內向本院提出上訴狀（應附
繕本），上訴於臺灣高等法院。
                                  書記官  謝至菁
中    華    民    國    95    年    8     月    25    日


司法院資訊處製作；財團法人民間司法改革基金會備份。
